臺灣臺南地方法院民事判決　　　　　　　95年度家簡字第21號
原　　　告　丙○○
訴訟代理人　林瑞成律師
被　　　告　癸○○○
　　　　　　甲○○
　　　　　　乙○○
　　　　　　辛○○
　　　　　　丑○○
　　　　　　戊○○即蘇錦華即蘇.
　　　　　　庚○○
　　　　　　寅○○
　　　　　　壬○○
　　　　　　子○○
　　　　　　卯○○
　　　　　　己○○
　　　　　　辰○○
　　　　　　丁○○
上列當事人間請求繼承登記等事件，經本院於民國96年9月19日
言詞辯論終結，判決如下：
    主      文
被告應協同原告辦理被繼承人蘇鐘祿所有坐落如附表一所示之六
筆土地，繼承登記為原告丙○○及被告癸○○○、甲○○、乙○○、辛○○、丑○○、戊○○即蘇錦華即蘇新貴、庚○○、寅○○、壬○○、子○○、卯○○、己○○、辰○○、丁○○分別共
有，其各自應有部分如附表二所示。
被繼承人蘇鐘祿名下所有臺灣銀行定存存款（存單號碼0000000
號）新臺幣拾壹萬捌仟元，准原告丙○○及被告癸○○○、甲○○、乙○○、辛○○、丑○○、戊○○即蘇錦華即蘇新貴、庚○○、寅○○、壬○○、子○○、卯○○、己○○、辰○○、丁○○各依附表三所示之比例分別取得。
訴訟費用由兩造按如附表二所示之應繼分比例負擔。
原告假執行之請求駁回。
    事實及理由
甲、程序方面：
（一）被告癸○○○、甲○○、乙○○、蘇品旋（即蘇錦華、即
      蘇新貴）、庚○○、寅○○、壬○○、卯○○、己○○、
      辰○○、丁○○、丑○○未於言詞辯論期日到場，辛○○
      、子○○未於最後言詞辯論其日到場，核無民事訴訟法第
      386條所列各款情形，爰依原告之聲請，由其一造辯論而
      為判決。
（二）按訴狀送達後，原告有(一)該訴訟標的對於數人必須合一確
      定時、追加其原非當事人之人為當事人者，得將原訴變更
      或追加他訴，民事訴訟法第255條第1項第5款定有明文。
      本件原告起訴請求被告等人應協同原告辦理分別共有之繼
      承登記等事件，依其事件性質為固有必要共同訴訟，其訴
      訟標的對於繼承人均須合一確定，而訴外人蘇炎輝於95
      年7月5日死亡，其對蘇鐘祿遺產之應繼分應由其配偶癸○○○及子女甲○○、乙○○、辛○○、戊○○即蘇錦華即
      蘇新貴、丑○○等5人繼承，惟原告漏將丑○○列為被告
      ，原告乃於訴訟進行中具狀追加丑○○為被告，揆諸上開
      法條規定，原告訴之追加部分，並無不合，應予准許，亦
      先敘明。
乙、實體方面：
一、原告起訴主張：
（一）緣訴外人即被繼承人蘇鐘祿於民國（下同）90年11月9日
      死亡，遺有如附表一所示之六筆土地，原告為其配偶，訴
      外人蘇炎輝、蘇清彬及被告己○○、辰○○、丁○○為其
      繼承人。其中蘇清彬先於90年10月29日死亡，應由其子女
      即被告庚○○、寅○○、壬○○、子○○、卯○○代位繼
      承，而被繼承人蘇鐘祿之長女蘇水錦已出養，對被繼承人
      蘇鐘祿並無繼承權，故蘇鐘祿死亡時之繼承人有原告、訴
      外人蘇炎輝及被告等8人。嗣蘇炎輝於95年7月5日死亡，
      其繼承人為其配偶癸○○○及子女甲○○、乙○○、辛○○、戊○○即蘇錦華即蘇新貴、丑○○等5人，原告與被
      告等14人業已對上開系爭土地登記為公同共有關係，而兩
      造之應繼分情形則如附表二所示。又被告等人拒絕辦理分
      別共有登記，原告爰表明願意消滅公同共有關係，請求判
      決如主文一所示。
（二）再存放於被繼承人蘇鐘祿戶頭之臺灣銀行存單號碼000000
      0號，金額新台幣（下同）318,000元存款，原係原告之子
      蘇錫山服役時因公死亡，由國防部發給原告及被繼承人蘇
      鐘祿之撫恤金，其中2分之1為原告所有，惟以被繼承人蘇
      鐘祿名義存入臺灣銀行，由於被繼承人蘇鐘祿已死亡，關
      於蘇鐘祿部分，原告有6分之1繼承權，則原告對於該存款
      中之12分之7有領取之權，爰請求判決如主文二所示。又
      原告願供擔保，請准就主文二所示判決宣告假執行等語。
二、被告方面：
（一）被告辛○○、子○○部分：同意原告之請求。
（二）被告癸○○○、甲○○、乙○○、蘇品旋（即蘇錦華、即
      蘇新貴）、庚○○、寅○○、壬○○、卯○○、己○○、
      辰○○、丁○○、丑○○部分：未於言詞辯論期日到場，
      亦未提出任何書狀作何聲明或陳述。
三、得心證之理由：
（一）本件原告主張被繼承人蘇鐘祿於90年11月9日死亡，其繼
      承情形如事實陳述欄第一項所示，蘇鐘祿遺有如附表一所
      示之遺產及臺灣銀行定存存款（存單號碼0000000）318,0
      00元，並已由前述蘇鐘祿之繼承人以繼承為由辦理六筆土
      地公同共有登記，而兩造間各人之應繼分如附表二所示，
      又該定存存款乃係原告之子因公殉職之撫恤金，於被繼承
      人死亡後，原告應可取得12分之7之金額等情，業據原告
      提出財政部臺灣省南區國稅局遺產稅免稅證明書影本1件
      、都市計畫土地使用分區證明書1紙、戶籍謄本16件、除
      戶謄本2件、繼承系統表、土地登記謄本影本6件、臺灣銀
      行存款存單影本1件為證，且到場之被告辛○○、子○○
      並未爭執，其餘被告等人經合法通知，均不到庭爭執，堪
      認原告此部分之主張為真實。
（二）按繼承人得隨時請求分割遺產；又遺產之繼承，同一順序
      之繼承人有數人時，按人數平均繼承；再第1138條所定第
      一順序之繼承人，有於繼承開始前死亡或喪失繼承權者，
      由其直系血親卑親屬代位繼承其應繼分，民法第1164條、
      第1141條前段、第1140條分別定有明文。公同共有物分割
      之方法，除法律另有規定外，應依關於共有物分割之規定
      ，民法第830條第2項定有明文。又繼承人將公同共有之遺
      產，變更為分別共有，係使原公同關係消滅，另創設繼承
      人各按應有部分對遺產有所有權之新共有關係，其性質應
      仍屬分割遺產方法之一。次按在公同共有遺產分割自由之
      原則下，民法第1164條規定：繼承人得隨時請求分割遺產
      ，該條所稱之「得隨時請求分割」，依同法第829條及第
      830 條第1項規定觀之，自應解為包含請求終止公同共有
      關係在內，俾繼承人之公同共有關係歸於消滅而成為分別
      共有，始不致與同法第829條所定之旨趣相左，庶不失繼
      承人得隨時請求分割遺產之立法本旨，換言之，終止遺產
      之公同共有關係，既應以分割方式為之，將遺產之公同共
      有關係終止改為分別共有關係，性質上自亦屬分割遺產方
      法之一（最高法院82年度台上字第748號、85年度台上字
      第1873號、93年度台上字第2609號判決意旨參照）。
（三）經查：本件被繼承人蘇鐘祿死亡後所遺有如附表一所示之
      六筆土地，在兩造分割遺產前，對於遺產全部乃為公同共
      有，而上開遺產並無約定不分割或不能分割之情形，加以
      兩造無法達成協議分割系爭遺產，則原告依前揭規定請求
      分割遺產，自應准許。本院審酌原告所提之分割方案，符
      合應繼分比例，且被告辛○○、子○○對於原告主張之分
      割方案，均當庭表示同意；其餘被告對於原告之主張，均
      已於相當時期收受合法之通知，但於言詞辯論期日不到場
      ，亦未提出準備書狀爭執，依民事訴訟法第280條第3項前
      段準用同條第1項之規定，應視同自認原告主張之事實，
      並可資認為同意原告所主張之分割方案，是以原告主張之
      分割方案，既合於全體當事人之意願，自應為重要之參考
      依據，且除有更為妥適之分割方案外，併應予以尊重。從
      而原告請求將附表一之遺產按如附表二之應繼分比例分割
      為分別共有，為有理由，應予准許，爰判決如主文第1項
      所示。
（三）次查被繼承人名下所有之臺灣銀行定存存款（存單號碼
      0000000）318,000元，其中之159,000元本為原告所有，
      另159,000元，於被繼承人蘇鐘祿死亡後依法由兩造繼承
      公同共有，茲因兩造就上開遺產不能協議分割，且該遺產
      既無法定或約定不能分割之情形，則原告依民法第1164
      條之規定請求判決上開遺產分割分配於兩造，當屬有據。
      本院審酌原告所提之分割方案既依法所為，且屬中允，又
      被告辛○○、子○○對於原告之主張均當庭表示同意；其
      餘被告對於原告之主張，均已於相當時期收受合法之通知
      ，但於言詞辯論期日不到場，亦未提出準備書狀爭執，依
      民事訴訟法第280條第3項前段準用同條第1項之規定，應
      視同自認原告主張之事實，並可資認為同意原告所主張之
      分割方案，從而原告請求將臺灣銀行定存存款（存單號碼
      0000000）318,000元按如附表三所示比例由原告及被告等
      14人分別取得，於法並無不合，應予准許，爰判決如主文
      第2項所示。
（四）再按「因共有物分割、經界或其他性質上類似之事件涉訟
      ，由敗訴當事人負擔訴訟費用顯失公平者，法院得酌量情
      形，命勝訴之當事人負擔其一部」，民事訴訟法第80條之
      1 定有明文，本件分割公同共有遺產之訴，係固有必要共
      同訴訟，原、被告之間本可互換地位，本件原告起訴雖於
      法有據，但被告之應訴實因訴訟性質所不得不然，故所為
      抗辯自為伸張或防衛權利所必要，是以本院認本件之訴訟
      費用應由兩造依其上開附表二所示應繼分之比例分擔，較
      為公允，爰諭知如主文第3項所示。
（五）又假執行之宣告部分：「按分割共有物之訴屬形成之訴，
      必待判決確定，此形成判決所形成之法律效果始發生，當
      事人始取得判決賦予之權利。是核與民事訴訟法第390條
      所稱財產權（按給付請求權）訴訟，原告得釋明或供擔保
      以代釋明，在判決確定前，不為執行，恐受難於予抵償或
      難予計算之損害，得請求宣告假執行之要件不符」此有台
      灣台北地方法院86年度訴字第2852號民事裁判可參，從而
      原告請求宣告假執行自難准許，應予駁回。
丙、據上論結，本件原告之訴為有理由，依民事訴訟法第385條
    第1項前段、第80條之1、第85條第1項但書，判決如主文。
中　　華　　民　　國　　96　　年　　9 　　月　　28　　日
                  家事法庭　法　官　  鍾宗霖
上為正本係照原本作成。
如對本判決上訴應於判決送達後20日向本院提出上訴狀。
中　　華　　民　　國　　96　　年　　9 　　月　　28　　日
                            書記官    周曉萍
附表一：
┌──┬──────────────┬───────┬────┐
│編號│         遺  產  種  類     │    面  積    │權利範圍│
├──┼──────────────┼───────┼────┤
│ 1  │台南市○○區○○段374地號   │169.39平方公尺│ 5分之1 │
│    │                            │              │        │
├──┼──────────────┼───────┼────┤
│ 2  │台南市○○區○○段374之1地號│6.28平方公尺  │ 5分之1 │
│    │                            │              │        │
├──┼──────────────┼───────┼────┤
│ 3  │台南市○○區○○段374之2地號│36.79平方公尺 │ 5分之1 │
│    │                            │              │        │
├──┼──────────────┼───────┼────┤
│ 4  │台南市○○區○○段374之3地號│165.26平方公尺│ 5分之1 │
│    │                            │              │        │
├──┼──────────────┼───────┼────┤
│ 5  │台南市○○區○○段374之4地號│29.15平方公尺 │ 5分之1 │
│    │                            │              │        │
├──┼──────────────┼───────┼────┤
│ 6  │台南市○○區○○段374之5地號│22.14平方公尺 │ 5分之1 │
│    │                            │              │        │
└──┴──────────────┴───────┴────┘
附表二：
┌──┬────┬─────┬──┬────┬─────┐
│編號│ 繼承人 │  應繼分  │編號│ 繼承人 │ 應繼分   │
├──┼────┼─────┼──┼────┼─────┤
│ 1  │ 丙○○ │  6分之1  │ 9  │ 寅○○ │ 30分之1  │
├──┼────┼─────┼──┼────┼─────┤
│ 2  │癸○○○│ 36分之1  │ 10 │ 壬○○ │ 30分之1  │
├──┼────┼─────┼──┼────┼─────┤
│ 3  │ 甲○○ │ 36分之1  │ 11 │ 子○○ │ 30分之1  │
├──┼────┼─────┼──┼────┼─────┤
│ 4  │ 乙○○ │ 36分之1  │ 12 │ 卯○○ │ 30分之1  │
├──┼────┼─────┼──┼────┼─────┤
│ 5  │ 辛○○ │ 36分之1  │ 13 │ 己○○ │  6分之1  │
├──┼────┼─────┼──┼────┼─────┤
│ 6  │蘇品旋即│          │    │        │          │
│    │蘇錦華即│ 36分之1  │ 14 │ 辰○○ │  6分之1  │
│    │蘇新貴  │          │    │        │          │
├──┼────┼─────┼──┼────┼─────┤
│ 7  │ 丑○○ │ 36分之1  │ 15 │ 丁○○ │  6分之1  │
├──┼────┼─────┼──┴────┴─────┘
│ 8  │ 庚○○ │ 30分之1  │
└──┴────┴─────┘
附表三：
┌──┬────┬─────┬──┬────┬─────┐
│編號│ 繼承人 │ 分配比例 │編號│ 繼承人 │ 分配比例 │
├──┼────┼─────┼──┼────┼─────┤
│ 1  │ 丙○○ │ 12分之7  │ 9  │ 寅○○ │ 60分之1  │
├──┼────┼─────┼──┼────┼─────┤
│ 2  │癸○○○│ 72分之1  │ 10 │ 壬○○ │ 60分之1  │
├──┼────┼─────┼──┼────┼─────┤
│ 3  │ 甲○○ │ 72分之1  │ 11 │ 子○○ │ 60分之1  │
├──┼────┼─────┼──┼────┼─────┤
│ 4  │ 乙○○ │ 72分之1  │ 12 │ 卯○○ │ 60分之1  │
├──┼────┼─────┼──┼────┼─────┤
│ 5  │ 辛○○ │ 72分之1  │ 13 │ 己○○ │ 12分之1  │
├──┼────┼─────┼──┼────┼─────┤
│ 6  │蘇品旋即│          │    │        │          │
│    │蘇錦華即│ 72分之1  │ 14 │ 辰○○ │ 12分之1  │
│    │蘇新貴  │          │    │        │          │
├──┼────┼─────┼──┼────┼─────┤
│ 7  │ 丑○○ │ 72分之1  │ 15 │ 丁○○ │ 12分之1  │
├──┼────┼─────┼──┴────┴─────┘
│ 8  │ 庚○○ │ 60分之1  │
└──┴────┴─────┘
